Inventaris van het archief van de hofstede De Werve onder Voorburg
Nationaal Archief, Den Haag
Huis de Werve (Voorburg)
Huis de Werve
1458-1845
35101
0.10 meter; 31 inventarisnummers.
Normale geschreven en gedrukte teksten. De Nederlandstalige stukken van vóór ca. 1700 zijn geschreven in het gotische cursiefschrift, met name in de oud-Hollandse klerkencursief.
Nationaal Archief, Den Haag
Hofstede de Werve onder Voorburg
Matenesse, Jan van
Halewijn, Franciscus (François) van
Halewijn, François van
Halewijn, Jacob Stas van
Halewijn, Jacoba Emilia van
Rivière, Maria Emilia de la
Brouwer, A.S.T.
De hofstede De Werve c.a. onder Voorburg was een oud leen van de grafelijkheid. Het archief bevat o.a. akten van aankoop en belening die hebben toebehoord aan verschillende eigenaren van de hofstede in de loop der tijden.
Archiefvorming
Geschiedenis van de archiefvormer
De hofstede De Werve c.a. onder Voorburg was een oud leen van de grafelijkheid. Zij was in de 13e en 14e eeuw bezit van de De Werve's, in de 15e eeuw sedert den dood van Machteld Hubrechtsdochter van der Werve, vrouwe van Matenesse
De naam Matenes is sedert dien langen tijd aan het huis verbonden gebieven.
en echtgenoote van Jan van Heenvliet, bezit van de Matenesse's; tengevolge van het huwelijk van Maria van Mattenesse met Johan van Duivenvoorde kwam het leen vervolgens aan de Duivenvoorde's. In 1597 werd het door Maria van Duivenvoorde, echtgenoote van Pieter Claesz, van Hoorn, aan jonker Werner van Lennip, en door dezen in 1634 aan Nicolaas Verloo overgedragen. Bij gerechtelijke verkoop ging het in 1641 over aan Franciscus Halewijn, in wiens familie het goed tot 1765 bleef. In dat jaar werd het goed door Jacoba Emilia van Halewijn aan haar moeder Maria de la Revière (in derde huwelijk echtgenoote van Anthony Levijn van Pabst) overgedragen. Na den dood van deze laatste droegen de executeurs van haar testament het goed in 1796 aan Jan Brouwer, Abraham Schutt en Theodorus Nanninck over, van wie de eerstgenoemde als leenhouder optrad en in het begin der 19e eeuw eigenaar van de hofstede werd. Het goed vererfde aan zijn oudste dochter A. S. T. Brouwer, gehuwd met den Amsterdamschen koopman Ancher en daarna op haar kinderen.
Het leengoed De Werve omvatte in de 17e eeuw "huis en hofstede van der Werve, met boomgaarden, boomen, potingen, graften, cingelen" met 12 morgen lands, alsmede een woning met ongeveer 60 morgen lands
In de koopakte van 1641 (zie Inv. n°. 3) wordt het huis wel als ridderlijke hofstede aangeduid.
.
In 1647 was door Franciscus Halewijn een tweede grafelijkheidsleen in Voorburg, nl. een woning met 22 morgen land verworven: sedert 1734 werd dit leen in de leenakten voor de hofstede De Werve gelijktijdig opgenomen. De bezittingen werden in 1775 nog door aankoop van circa 2 morgen in de onmiddellijke nabuurschap, geheeten het "houtland" of "susterenland" (nl. afkomstig van het St.-Agnietenconvent in 's-Gravenhage) door Maria Emilia de la Rivière uitgebreid.
Aan de leenen waren geen heerlijke rechten verbonden. Een groot deel van het bezit was van oudsher in achterleen uitgegeven. Als zoodanige achterleenen worden genoemd:
475 roeden land onder Voorschoten, met het huis ter Wadding:
4 morgen land onder Leiderdorp en Achthoven
222 roeden land in de Krogt onder Voorburg
een behuizing en timmer-schuur en 106 roeden land in Voorburg (geallodieerd in 1775).
Geschiedenis van het archiefbeheer
De stukken zijn in 1930 door H. C. M. Brouwer Ancher aan het Algemeen Rijksarchief afgestaan.
Het archief is door schenking verworven.
Inhoud en structuur van het archief
3.19
Inhoud
Het archief, door de bezitters van de hofstede gevormd, is weinig omvangrijk. Uit de 15e eeuw is één akte bewaard (zie inv.nr. 2), overigens zijn het voornamelijk leenakten en renversaalakten uit de 17e en 18e eeuw, welke bewaard zijn.
Ordening van het archief
De archieven zijn geordend naar de personen, aan wie de stukken zijn toegekomen of door wie zij zijn gevormd. De bezwaren, welke wel tegen deze ordening kunnen worden ingebracht, vervallen, waar dit archief door zijn geringen omvang goed overzichtelijk is. Alleen is het register van leenen van de hofstede, hetwelk niet als een persoonlijk stuk beschouwd kon worden, door ons voorop gesteld.
Aanwijzingen voor de gebruiker
Openbaarheidsbeperkingen
Volledig openbaar.
Materiële beperkingen
Aanvraaginstructie
Openbare archiefstukken kunnen online worden aangevraagd en gereserveerd. U kunt dit ook via de terminals in de studiezaal van het Nationaal Archief doen. Om te kunnen reserveren dient u de volgende stappen te volgen:
U maakt een profiel aan op www.gahetna.nl, en logt vervolgens in
Via de archiefinventaris (alleen de beschrijvingen met rode nummers) selecteert u het gewenste archiefstuk door op de knop 'Reserveren' te klikken
In het volgende scherm geeft u aan op welke dag u het archiefstuk wilt inzien
Indien u zich bevindt in de studiezaal en een tafelnummer heeft ontvangen kunt u dit nummer vermelden. Als u geen tafelnummer heeft kunt u tafelnummer 777 laten staan
Vervolgens bevestigt u uw reservering door deze te versturen.
Verwant materiaal
Beschikbaarheid van kopieën
Verslagen omtrent 's Rijks Oude Archieven (VROA) 1930 (III)
Beschrijving van de series en archiefbestanddelen
- Algemeene registers., A.
  - Register van leenen van de hofstede De Werve., 1753-1798; 1; 1 deel
    Hierin ook opgenomen copieën van de laatste verleien van leenen, welke in het voorafgaande leenregister opgenomen waren geweest, alsmede akten van allodiatie. - Vóórin een index van de leenen.
- Stukken van persoonlijken aard., B.
  - Jan van Matenesse.
    - Uitspraak van het Hof van Holland in het geschil met de buren van Voorburg over de verplichting, bij te dragen met de buren in de bede., 1458; 2; 1 charter
      1458 November 27.
      Het Hof van Holland, uitspraak doende in het geschil tussen Jan van Matenesse, wonende te Voirburch, en de buren van Voirburch over zijn aanslag door de buren in de bede, "niet jegenstaende dat hij als een edelman ende van der Ridderscip dezer lande derzelve zijn eidelheit gebruyckende ende tot allen dachvairden mitten eidelen ende Ridderscip commende ende die helpen houdende, altijt vry ende ongehouden geweest is van eenige bede te gelden off te contribueren metten buyren van Voirburch", verklaart na overweging, dat de buren erkend hadden, dat Jan van Matenesse tot dusver bedevrij was geweest, dat Jan van Matenesse niet gehouden zal zijn met de buren te contribueeren "ter tijt tot dat hij mit beteren rechte daaruyt gewonnen wesen sall", zullende de buren in de principale zaak tegen Jan van Matenesse kunnen ageeren, terwijl het Hof de buren veroordeelt in de kosten, door genoemden Jan van Matenesse gedaan naar taxatie van het Hof.
      "Aldus gedaen in den Hage opten XXVIIsten dach van Novembris in 't jair ons Heren duysent vierhondert acht ende vijfftich."
      Oorspr.; geteekent door den griffier mr. Jacob Bossaert.
  - Franciscus (François) Halewijn, heer van Watervliet.
    - Akte van aankoop van het huis en de hofstede De Werve. Met bijlage., 1641; 3, 3.1; 1 charter en 1 stuk
      - Akte van aankoop, 3.1
      - Bijlage, 3
    - Akte van beleening door de Staten van Holland met het huis en de hofstede De Werve. Met bijlage., 1641; 4; 1 charter en 2 stukken
    - Renversaalbrieven voor de beleening met 4 morgen lands onder Leiderdorp en Achthoven., 1663, 1688; 5.1, 5.2; 2 charters
      - 1663, 5.1
      - 1688, 5.2
    - Akte van insinuatie tot verheffing van het leengoed onder Leiderdorp en Achthoven., 1682; 6; 1 stuk
    - Renversaalbrieven voor de beleening van 475 roeden lands en het huis Ter Wadding onder Voorschoten. Met bijlage, 1670, 1687, 1684; 7, 7.1, 7.2; 2 charters en 1 stuk
      - Charter, 1670, 7.1
      - Charter, 1687, 7.2
      - Stuk, 1684, 7
    - Renversaalbrief voor de beleening met een woning en 21/2 morgen land onder het gebied van De Werve., 1674; 8; 1 charter
  - François van Halewijn, heer van Horvettes.
    - Akte van beleening door de Staten van Holland met het huis en de hofstede De Werve. Met bijlage., 1689; 9, 9.1; 1 charter en 1 stuk
      - Akte van belening, 9.1
      - Bijlage, 9
    - Akte van beleening van Franciscus Pauw met 222 roeden in de Krogt onder het district van De Werve. (Concept.), 1726; 10; 1 stuk
    - Akte van beleening van den heer van Zuylichem met een woning en 21/2 morgen lands onder Voorburg. (Concept)., 1726; 11; 1 stuk
  - Jacob Stas van Halewijn, heer van Horvettes.
    - Akte van beleening door de Staten van Holland met het huis en de hofstede De Werve en een woning met 22 morgen land onder Voorburg. Met bijlage., 1734; 12, 12.1; 1 charter en 1 stuk
      - Akte van belening, 12.1
      - Bijlage, 12
  - François van Halewijn.
    - Acte van beleening door de Staten van Holland met het huis en de hofstede De Werve en een woning met 22 morgen land onder Voorburg., 1752; 13; 1 charter
  - Jacoba Emilia van Halewijn.
    - Akte van beleening door de Staten van Holland met het huis en de hofstede De Werve en een woning met 22 morgen land onder Voorburg., 1761; 14; 1 charter
  - Maria Emilia de la Rivière.
    Gehuwd met 1o. Jacob Stas van Halewijn, 2o. Johannes Phaff, 3o. Anthony Levijn van Pabst.
    - Akte van aankoop van het "Susterenland" onder Voorburg, 1775. Met retroacta (1603-1770)., 1775; 1603, 1615, 1636, 1734, 1770; 15.1 - 15.6; 6 charters
      - 1775, 15.1
      - 1770, 15.2
      - 1734, 15.3
      - 1636, 15.4
      - 1615, 15.5
      - 1603, 15.6
    - Afgeloste (gecasseerde) schuldbrieven door Jacob Stas van Halewijn en Jacoba Emilia van Halewijn, op de hofstede De Werve uitgegevan., 1735, 1737, 1757; 16.1, 16.2, 16.3; 3 charters
      - 1735, 16.1
      - 1737, 16.2
      - 1757, 16.3
  - A.S.T. Brouwer
    Gehuwd met Jan Ancher.
    - Stukken betreffende het beheer van De Werve., 1821-1834; 17; 1 pak en 1 omslag
      Omslag met stukken 1821-1826 ten geschenke ontvangen van mr. A.J.M. Kuypers te 's-Gravenhage, zie VROA 1946.
  - Erfgenamen A.S.T. Ancher-Brouwer.
    - Stukken betreffende het beheer van De Werve., 1834-1845; 18; 1 pak